臺灣高等法院臺南分院刑事判決
上　訴　人
即　被　告　甲○○
選任辯護人　汪玉蓮　律師
上列上訴人因違反貪污治罪條例案件，不服中華民國九十一年十
二月廿日臺灣臺南地方法院九十年度訴字第一五二六號第一審判
決（起訴案號：臺灣臺南地方法院檢察署八十九年度偵字第一二
六九五號），提起上訴，判決後，經最高法院第二次發回更審，
本院判決如下：
      主　　　文
原判決撤銷。
甲○○依據法令從事公務之人員，連續對於職務上之行為收受不
正利益，處有期徒刑柒年陸月；褫奪公權伍年。
      事      實
一、甲○○為台南市政府環境保護局（下稱台南市環保局）政風
    室主任，負責政風預防、法令宣導、員工貪瀆與不法資料發
    掘、防弊，並在台南市環保局「臺南市城西第一期垃圾衛生
    掩埋場封閉覆土工程」（下稱城西工程）事務中擔任營繕工
    程稽核小組成員，職務上負責環保局該工程發包審核及工程
    施作過程督導，係依據法令從事公務人員。緣於八十七年九
    月間，台南市環保局所發包總工程款新台幣（下同）五千四
    百十八萬元「城西工程」，於八十八年三月間，因疑有表面
    層及襯底覆土來源不實、施工數量不符等弊端，由法務部調
    查局台南市調查站著手調查是否涉有不法。詎甲○○明知該
    工程發生弊端疑義，且調查單位已著手調查，竟仍以其身兼
    「單位政風主管」及「台南市環保局營繕工程稽核小組成員
    」身分，在執行工程督導及抽查工程品質之職權時，一面向
    承包商宏欣營造股份有限公司（下稱宏欣公司）表示工程土
    方數量有問題，其有權糾正查核；另外再三向宏欣公司人員
    強調該案台南市調查站正在調查，其與台南市調查站人員很
    熟，可以疏通處理云云。而宏欣公司負責人盧芳村、何莒華
    則因該工程，疑有未依合約施作，渠等為息事寧人，減少困
    擾，遂由宏欣公司協理張郁文出面招待甲○○，甲○○竟基
    於概括犯意，接受張郁文邀約，於八十八年三月十二日，在
    台南市○○○路「冠天下理髮院」；於八十八年五月七日晚
    上至八日淩晨時，在台南市○○路與金華路口「羅馬商務俱
    樂部」聲色場所，飲酒召女，唱歌作樂，並邀甲○○好友蒲
    增新，或由宏欣公司管理室副理許文昇作陪。於「冠天下理
    髮院」招待，花費含酒錢九千元、小姐出場費二萬五千元）
    之不正利益。於「羅馬商務俱樂部」招待，花費七萬八千八
    百元（含酒錢五萬三千八百元、小姐出場費二萬五千元）。
二、案經法務部調查局臺南市調查站移送臺灣臺南地方法院檢察
    署檢察官偵查起訴。
      理      由
甲、有罪部分：
一、訊據上訴人即被告甲○○否認有右述不法犯行，辯稱：伊未
　　私下找過宏欣公司人員，張郁文曾私下來找伊二、三次，其
  　中一次是許仲景，帶張郁文來；伊未向張郁文借款及收受張
    郁文所稱卅萬元，亦未接受宏欣公司「羅馬商務俱樂部」、
    「冠天下理髮院」花酒招待，至於去「羅馬商務俱樂部」，
    係伊為年度預算，欲請求議員支持，蒲增新在「羅馬商務俱
    樂部」發現李雲溥議員，乃通知伊去，又法務部調查局測謊
    結果呈現說謊反應，可能是因伊有中耳炎所致云云。惟查：
  (一)被告自八十七年一月十三日起，擔任台南市環保局政風室主
    任，為被告供承在卷（詳他字卷一○六頁背面）。至調查站
    調查中、檢察官偵查中筆錄，諸多證人所稱「城西垃圾場工
    程」或「城西工程」，係指「台南市城西第一期垃圾衛生掩
    埋場封閉覆土工程」。故本件「城西垃圾場工程」或「城西
    工程」均指「台南市城西第一期垃圾衛生掩埋場封閉覆土工
    程」，合先說明。
  (二)【甲○○於八十八年二月三日，已知悉宏欣公司承作本件工
    程進度嚴重落後】查宏欣公司承作台南市環保局「台南市城
    西第一期垃圾衛生掩埋場封閉覆土工程」，依約該工程於八
    十七年十一月卅日發包，原訂完工日期，為自開工日起一百
    廿日曆天，但因工程延誤，迄八十九年五月四日仍未完工覆
    驗，業據宏欣公司總經理何莒華及董事長盧村芳，二人於八
    十九年五月四日，在台南市調查站供證在卷（詳六○○號他
    字卷廿頁背面、廿四頁背面）該筆錄係修正刑事訴訟法前已
    依法定程序進行之訴訟程序，依刑事訴訟法施行法第七條之
    三規定，其效力不受影響，應認有證據能力。又關於承包商
    宏欣公司承作本件工程，截至八十八年二月二日止，依約預
    定進度應為百分之五十五‧二十三，但實際進度僅為百分之
    二十五‧三十，工程進度落後百分之二十九‧九十三，就此
    工程進度落後，應如何補足，台南市政府環保局邀集，宏欣
    公司（由工地主任黃英傑、丁群峰、張郁文參加）、華門工
    程顧問公司（由負責人許仲景、鄭春長、林貴霞參加）、台
    南市政府營繕工程稽核小組（由被告甲○○代表參加）暨台
    南市政府環保局課長余天佑等人，於八十八年二月三日，在
    台南市政府環保局，召開第三次工地協調會議，並由台南市
    政府環保局秘書張守德主持，會中就「本件工程進度落後」
    部分，決議宏欣公司，應於八十八年二月七日前，提送「趕
    工計劃書修訂本」，詳盡說明如何補足落後工程進度，以及
    擬採取相關措施，有八十八年二月三日「台南市城西第一期
    垃圾衛生掩埋場封閉覆土工程」第三次工地協調會會議紀錄
    在卷可憑（詳一二六九五號偵查卷四至六頁）。是宏欣公司
    承作本件工程其進度嚴重落後，至為明灼。又宏欣公司工地
    主任黃英傑於偵查中供稱：我們公司因為土方的問題，造成
    工程進度一直落後，林健三（台南市政府環保局技士）說甲
    ○○有很多意見，林健三有轉達甲○○的話，要宏欣公司層
    級較高的人到台南市政府環保局走動、走動等情（詳偵查卷
    五三頁背面）該證詞係證人在偵查中向檢察官所為之陳述，
    核無可信之情況，依刑事訴訟法第一百五十九條之一第二項
    ，有證據能力。嗣即由宏欣公司協理張郁文前往台南市政府
    環保局找被告甲○○，據宏欣公司協理即證人張郁文於偵查
    中供稱：（甲○○找你們公司來，有沒有說到工程缺失的問
    題？）他只跟我說調查站，在查這個工程，並說他跟調查站
    的人很熟等語（詳偵查卷七二頁背面）該證詞係證人在偵查
    中向檢察官所為之陳述，核無可信之情況，依刑事訴訟法第
    一百五十九條之一第二項，有證據能力。而被告甲○○於偵
    查中亦證實，宏欣公司的人有到台南市政府環保局他的辦公
    室，找過他二、三次，這二、三次均是由張郁文一人來，但
    其中有次是許仲景帶張郁文來等語（詳偵查卷七七頁背面）
    。是本件因覆土不實，工程進度落後，被告至少於八十八年
    二月三日，已經知悉，極為顯然。
  (三)【被告甲○○至遲於八十八年三月四日即知悉調查站，就本
    件工程進行調查】次查台南市調查站為偵辦本案，於八十八
    年三月四日，由該站組長即本件承辦人洪文芳前往台南市環
    保局調借「台南市城西第一期垃圾衛生掩埋場封閉覆土工程
    」工程合約副本，有台南市調查站組長洪文芳所出具證明書
    在卷可憑（詳外放台南市調查站本件工程卷五頁）。而被告
    甲○○於本院更一審就此亦供稱，調查站洪文芳組長，確於
    八十八年三月四日，到台南市政府環保局其辦公室，親自對
    伊說，可否幫忙他要到「台南市城西第一期垃圾衛生掩埋場
    封閉覆土工程」合約書，因合約書不是伊的東西，所以伊跑
    去問業務單位，結果業務單位，有同意出借等語（詳本院更
    一卷一○七頁）。再法務部調查局台南市調查站工程五月十
    七日會勘紀錄記載：：：(一)襯底覆土原設計數量２１、４８
    ０方承包商工地主任黃英傑自承未依規定於台南縣東出鄉○
    ○○段９８１－３號取土場取土填用，數量約一萬一千方（
    見外放證物第九九頁），八十八年四月三十日法務部調查局
    台南市調查站工程會勘紀錄附件記載：：：顯見宏欣公司在
    厚表面覆土項目以來源不實土方60.487方填用，若包含襯底
    覆土部分之一萬一千方，合計71,487方之土方來源不符規定
    （見外放證物第150－152頁），又宏欣公司以不實土方施作
    ，亦有法務部調查局台南市調查站函附外放證物153 頁可憑
    ，可見該工程確有覆土不實之問題。參酌證人宏欣公司協理
    張郁文於偵查中供稱：伊去找甲○○時，甲○○只跟伊說，
    調查站在查這個工程，甲○○並說他跟調查站的人很熟等語
    （詳偵查卷七二頁背面）。又本件工程進度，所以嚴重落後
    ，係由於土方問題所引起，亦據宏欣公司工地主任黃英傑於
    偵查中供明，已如前述。而宏欣公司為了本工程進度落後問
    題，曾於八十八年二月三日，會同監造公司及包含被告在內
    之台南市政府環保局人員（甲○○係以本工程稽核小組成員
    參加），在環保局召開「台南市城西第一期垃圾衛生掩埋場
    封閉覆土工程」第三次工地協調會會，討論如何補救工程落
    後問題，亦如前述。在此情形下，台南市調查站又於八十八
    年三月四日，前來台南市政府環保局，透過被告向業務單位
    ，調借本件工程合約書，顯然被告甲○○，對於承商宏欣公
    司承作本件工程，因土方問題所引起工程進度嚴重落後情事
    ，至少在八十八年三月四日，即已知悉本件工程，確有問題
    ，且正由台南市調查站調查中屬實。故宏欣公司在遭此極大
    壓力時，適被告甲○○出面介入，以被告時任政風室主任，
    及一般人對該職位既有印象，暨被告確係兼「台南市環保局
    營繕工程稽核小組成員」，對本件工程有工程督導及抽查工
    程品質之職權，加上宏欣公司在商言商立場，當然會將被告
    視為解決問題管道，進而從被告身上，尋求解決困境方法。
    因此，宏欣公司及證人張郁文，乃對被告萌生賄賂之動機，
    進而願與被告交際應酬等情，自可理解。
  (四)本件被告確有接受宏欣公司花酒及女色招待等不正利益事實
    ，業經宏欣公司協理張郁文於本院上訴審供稱：八十八年三
    月十二日，去冠天下理容院，共有我本人、許文昇、甲○○
    、蒲先生等四人等語（詳本院上訴卷五三頁）。復有證人張
    郁文各該日期在「冠天下理髮院」、「羅馬商務俱樂部」刷
    卡消費交易明細附卷可佐（詳六○○號他字卷一三五、一三
    七頁）。參酌證人張郁文於九十一年二月廿日在原審供稱：
    於八十八年三月十二日，去冠天下理容院，於八十八年五月
    七日，去羅馬商務俱樂部，直至八十八年五月八日凌晨結帳
    離去等語（詳原審卷(一)一一三至一一四頁）；並於本院上訴
    審作相同供述（詳本院上訴卷五三至五六頁），是證人張郁
    文應只招待被告二次而已。雖證人張郁文於偵查中供稱：共
    招待被告去三次，分別在台南市「羅馬商務俱樂部」，及台
    南市「冠天下理髮院」，找小姐坐檯、開洋酒，花費均在十
    餘萬元，另通知陪宿女子二人，由保鏢同來酒店，甲○○要
    我支付保鏢，二萬至二萬五元之陪宿性招待費用云云（詳六
    ○○號他字卷十七至十八頁）。然查證人張郁文所招待三次
    ，其中一次於八十八年五月十五日，該次是證人張郁文招待
    其工地同事，顯與被告無關。故證人張郁文所供招待被告次
    數，以其於本院上訴審所供，較為可信，併此說明。
  (五)被告有糾正查核之權：證人宏欣公司工地主任黃英傑於偵查
    中證稱：台南市環保局承辦人林健三於八十八年初，向我表
    示，甲○○要他轉告宏欣營造層級較高者，去台南市環保局
    走動、走動等語（詳六○○號他字卷十一頁、一二六九五號
    偵查卷五三至五四頁）該筆錄係修正刑事訴訟法前已依定程
    序進行之訴訟程序，依刑事訴訟法施行法第七條之三規定，
    其效力不受影響，應認有證據能力。另證人許仲景（華門工
    程顧問公司負責人，本件監造公司係華門工程顧問公司）供
    稱：甲○○曾告訴我，調查局正在查城西垃圾場工程弊端，
    要我找張郁文出來談一談等語（詳六○○號他字卷十四頁、
    一二六九五號偵查卷七一至七二頁）證據能力同前。被告甲
    ○○係營繕工程稽核小組成員，且多次代表稽核小組參加工
    程協調會，在會議紀錄上簽名，自係對系爭工程有糾正查核
    之權，按政府採購法實施後，原設稽核小組固應解散，惟政
    府採購法係於八十八年五月二十七日實施（見原審卷第23－
    25頁），被告甲○○之行為係在八十八年三月十二日及同年
    五月七日，在稽核小組依法應解散之前，自係對系爭工程有
    糾正查核之權。參酌本件係由張郁文出面招待被告，已如上
    述，顯見被告甲○○有對於職務上行為，本於其係台南市環
    保局政風室主任，並在城西工程中擔任營繕工程稽核小組成
    員身分，而接受不正利益意思，並將其所欲心意，透過林健
    三、許仲景，轉達於宏欣公司；亦即被告接受招待，係來自
    宏欣公司，而與本件「城西垃圾場工程」有其相當對價關係
    ，殆可認定。
  (六)另證人即宏欣公司管理室副理許文昇於偵查中供稱：於八十
    八年五月七日，其與張郁文、蒲增新、甲○○等四人，一起
    至羅馬商務俱樂部，並由張郁文結帳等語（詳六○○號他字
    卷十二至十三頁）；當時座位是ㄇ字型，張郁文與甲○○坐
    在中間，我坐在轉角，中間還有小姐，以前張郁文已請過甲
    ○○二次（喝花酒），公司主要幹部均知道等語（詳六○○
    號他字卷六一至六二頁）該證詞係證人在偵查中向檢察官所
    為之陳述，核無不可信之情況，有證據能力；其進而於原審
    及本院上訴審時就其如何與被告去喝花酒經過供明在卷（詳
    原審卷(一)二一三至二一七頁；本院上訴卷七二至七五頁）。
  (七)被告好友即證人蒲增新於偵查中證稱：曾和張郁文、甲○○
    等去鄭抄手餐廳餐敘，餐後大家去冠天下理髮院召女作陪喝
    酒，張郁文等則自行召店內三位小姐陪酒；另一天張郁文打
    電話，跟我說他大約八點會到我上班處，要我代為邀約甲○
    ○，待會兒到我上班處見面，其後大家決定要到羅馬商務俱
    樂部，八十八年五月七日十八時廿九分三十四秒及廿時十四
    秒通話，係告知姜建民，張郁文已在我上班處，要甲○○前
    來會合等語（詳六○○號他字卷一○二至一○三頁；一二六
    九五號偵查卷廿九至卅頁）；並於原審供證稱：確實有與張
    郁文、甲○○共同去冠天下理髮院、羅馬商務俱樂部消費作
    樂等情（詳原審卷(一)一三○至一三七頁）。
二、綜上所述，被告接受宏欣公司花酒招待不正利益事實，已據
    宏欣公司協理張郁文、經理許文昇於偵查中證述甚詳，核與
    被告好友蒲增新、宏欣公司總經理何莒華、工地主任黃英傑
    及台南市環保局技士林健三於偵查中供證相符，且有美商花
    旗銀行所出具張郁文於各該日期在「冠天下理髮院」、「羅
    馬商務俱樂部」刷卡消費明細各九千元及五萬三千八百元及
    監譯報告表在卷可佐。而被告及好友蒲增新於偵查中接受測
    謊結果，被告關於「沒有接受宏欣公司花酒招待」；蒲增新
    關於「不知張郁文有無招待甲○○喝花酒」、「張郁文沒替
    甲○○與渠二人支付召妓陪宿費用」等問題，均呈情緒波動
    反應說謊現象，有法務部調查局出具鑑定通知書、測謊鑑定
    過程參考資料一冊在卷可稽（詳六○○號他字卷九二至九七
    頁；一二六九五號偵查卷二頁、本院更一卷卅一至四八頁）
    ，互核上開證人供證及測謊結果，主要情節，均相符合，自
    可採為被告不利認定之依據。被告辯稱，其測謊結果，所以
    有說謊反應，可能係因中耳炎所致云云，要無可採。本件被
    告收受不正利益部分，事證已明，堪以認定。至八十八年五
    月十五日，該次在「羅馬商務俱樂部」消費，係張郁文招待
    所有工地同事，業據證人張郁文供明，該次消費自與被告無
    關，併此敘明。
三、發回意旨另以：(一)「冠天下理髮院」是否為張郁文所指「冠
    天下酒店」或「冠天下ＫＴＶ」？查證人乙○○於本院證稱
    ：他是金吉行名義上負責人，金吉行實際上是經營「冠天下
    ＫＴＶ」，地址在台南市○○○路○段三一○號，裡面有小
    姐陪酒坐。」（見本院卷九十四年三月十六日筆錄）並有
    信用卡處理中心特約商店資料表二紙（註明金吉行對外名稱
    ：「冠天下理髮院」）附他字六○○卷第一三九－－一四○
    頁可憑，足見「冠天下理髮院」即係「冠天下ＫＴＶ」並有
    不同，憑何認定全部花費均係被告甲○○之不正利益？查：
    張郁文另稱在「冠天下理髮院」、「羅馬商務俱樂部」各支
    出小姐出場費二萬五千元云云，惟查除張郁文指述外，並無
    其他佐證證明確有該支出，且就八十八年五月七日部分究有
    何人帶小姐出場，宏欣公司人事總務經理即證人許文昇於調
    查站陳稱「俟蒲某返回酒店再離去時，即帶該女子離開；約
    於深夜一時許，甲○○表示渠因係政風室主任，身分特殊，
    怕被人跟蹤，乃先行離去」；於偵查中證稱：「凌晨蒲某與
    小姐一起離去，姜某也離開」、「（五月七日宴席）張郁文
    （付帳）；（檢察官問：你共作陪幾次？）只有這一次。在
    場就我們四人與那名小姐」（他字第六００號偵查卷第十三
    頁、第六十一頁及第六十二頁背面）；於第一審及原審再稱
    「我當日是與張郁文一起最後離開的，先是由蒲增新帶那名
    小姐先行離開，其後，甲○○說他怕被人跟監，要比我們先
    行離開，大家分批走」、「（法官問：當日有無何人帶小姐
    出場？）沒有；（法官問：甲○○有無帶小姐出場？）沒有
    」（第一審卷第二一三頁、第二一四頁、第二一五頁）、「
    我並沒有見到姜先生帶小姐走；我只知道當天離開時大家沒
    有帶小姐出場」（上訴卷第七十四頁、第七十五頁）；證人
    張郁文於第一審稱「（羅馬ＫＴＶ）（辯護人問：當日同遊
    之人有無何人帶女侍出場？）只有蒲增新」、「我記得只有
    蒲增新帶一個女子進來，也只有他帶那一個女子出場……我
    當場沒有看到被告（指甲○○）帶何人出場」、「一個小姐
    出場是一萬五千元，二個小姐是三萬元」（第一審卷卷一第
    一一七頁、第一一八頁、第一二０頁），與其於調查站、偵
    查中之陳述及證人許文昇之證言均不相同；再證人張郁文於
    第一審稱「（辯護人問：你認為四個人去，九千元應該算在
    何人消費帳下？）應該四人消費」等語（第一審卷卷一第一
    一七頁）（更一卷第七十九頁），被告甲○○既未帶小姐出
    場，則小姐出場費不應算為被告甲○○之不正利益，因該二
    次招待均係宏欣公司為處理系爭工程覆土來源不實而支出，
    被告甲○○有稽核職權而接受招待，且蒲增新係被告甲○○
    找來之朋友，故二次消費九千元及五萬三千八百元雖係四人
    （冠天下KTV）或五人 (羅馬酒店)支出仍應算為上訴人所得
    不正利益。
四、查被告自八十七年一月十二日起，任台南市政府環保局政風
    室主任，並兼任城西工程營繕稽核小組成員，業據被告供明
    ，自係依法令從事公務人員，竟接受廠商不正利益。核被告
    所為，係犯貪污治罪條例第五條第一項第三款職務上行為收
    受不正利益罪。被告先後犯行，時間緊接，所犯構成要件相
    同罪名，顯係基於概括犯意反覆為之，為連續犯，應依刑法
    第五十六條規定論以一罪，並加重其刑。至被告雖任台南市
    政府環保局政風室主任，職司該局公務人員風紀，然其職業
    不包括犯罪之偵查（年台上一二五七號判決參照），自無
    依貪污治罪條例第七條規定，加重其刑之適用，併此敘明。
五、原審以被告甲○○罪證明確，因予論罪科刑，固非無見。惟
    查：(一)公訴人認被告有藉機向宏欣公司協理張郁文借款八萬
    元及收受賄賂卅萬元部分，經查該部分犯罪，尚屬不能證明
    （理由詳後），(二)被告甲○○在「冠天下理髮院」係接受招
    待九千元，小姐出場費二萬五千元，並無佐證，被告在「羅
    馬商務俱樂部」係接受招待五萬三千八百元，小姐出場費二
    萬五千元，不能認係被告甲○○接受之招待，已如前述，原
    審仍將之計入被告甲○○所受不正利益數額，亦有未洽。至
    被告上訴意旨，仍執陳詞，否認犯行，固無理由。然原判決
    既有可議，即屬無可維持，自應由本院將原判決撤銷改判。
    爰審酌被告身為機關政風主管，應以身作則，嚴守法紀，竟
    輕縱自己酒色之慾，接受在自己監督下工程廠商不正利益，
    前往聲色場所召女作陪飲酒，有辱官箴，情節殊重。參酌被
    告犯罪動機、目的、手段、所生損害、所得利益、其品行智
    識程度、生活狀況、犯後態度等一切情狀，量處如主文第二
    項所示之刑，以資懲儆。併依貪污治罪條例第十七條及刑法
    第三十七條規定，對被告宣告褫奪公權五年。又依貪污治罪
    條例第十條規定，應予追繳沒收者，係以被告貪污所得財物
    為限，至於「不正利益」部分，既無明文規定，自不包括（
    最高法院著有七十四年度台上字第一三五五號判例參照）。
    爰就被告二次接受飲酒召妓唱歌作樂及性招待等不法利益，
    不予宣告追繳沒收，併此敘明。
乙、無罪部分：
一、公訴意旨另以：甲○○除於八十八年三月十二日，在台南市
　　○○○路「冠天下理髮院」及於八十八年五月七日晚間至八
  　日淩晨時，在台南市○○路「羅馬商務俱樂部」聲色場所，
    飲酒召女作陪唱歌作樂外。又先後於「冠天下理髮院」、「
    羅馬商務俱樂部」受招待過程中，依序借機向張郁文名為「
    借貸」，實係收受賄款，而取得現金五萬元、三萬元。另宏
    欣公司亦批准該公司會計課長王秋謹由公司帳戶領取五十四
    萬元（約相當於工程款總額百分之一），指派土木部協理張
    郁文於八十八年五月十一日，先逕自該款中，扣除其先前墊
    付甲○○喝花酒及「借用」廿四萬元後，剩下餘款為三十萬
    元，由張郁文於該日上午，親自攜往台南市環保局停車場，
    將該卅萬元，裝在茶葉罐交付甲○○，作為所謂「公關費」
    ，甲○○則予收受之。因認被告甲○○，該部分併涉犯貪污
    治罪條例第五條第一項第三款對於職務上行為收受賄賂罪嫌
    云云。
二、按犯罪事實應依證據認定之，無證據不得認定犯罪事實；不
    能證明被告犯罪或其行為不罰者，應諭知無罪之判決，刑事
    訴訟法第一百五十四條第二項及第三百零一條第一項，分別
    定有明文。又事實之認定，應憑證據，如未能發現相當證據
    ，或證據不足以證明，自不能以推測或擬制方法，為裁判基
    礎；又認定不利於被告之事實，須依積極證據，苟積極證據
    不足為不利被告事實之認定時，即應為有利於被告認定，更
    不必有何有利證據；且認定事實所憑之證據，雖不以直接證
    據為限，間接之證據亦包括在內，然無論直接證據或間接證
    據，其為訴訟上之證明，須於通常一般人均不致有所懷疑，
    而得確信其為真實之程度者，始得據之為有罪之認定，倘其
    證明尚未達此一程度，而有合理性懷疑之存在時，即無從為
    有罪之認定（最高法院四十年台上字第八十六號、三十年上
    字第八一六號及七十六年台上字第四九八六號判例意旨參照
    ）。
三、訊據被告甲○○堅決否認有上揭收受賄賂犯行，辯稱：伊未
    私下找過宏欣公司員工，雖張郁文曾私下來找過伊二、三次
    ，其中有一次是許仲景帶張郁文來；伊並未收受張郁文所稱
    卅萬元，亦未在羅馬ＫＴＶ、冠天下理髮院向張郁文借款；
    法務部調查局測謊結果所以呈現說謊反應，可能是因伊有中
    耳炎所致云云。經查：
  (一)關於公訴人所指被告收受賄賂部分犯行，固據證人張郁文於
    偵查中供述甚詳，並經宏欣公司董事長盧村芳、總經理何莒
    華、會計課長王秋謹等於偵查中供述，宏欣公司確有由張郁
    文支領五十四萬元等情，且有宏欣公司用以支付張郁文所稱
    賄款，提領五十四萬元轉帳傳票、明細分類帳單、支付證明
    單等在卷可資佐證。然而上開款項係由證人張郁文向宏欣公
    司領取，除於八十八年三月十二日在臺南市○○○路「冠天
    下理髮院」花費三萬四千元（含酒錢九千元、小姐出場費二
    萬五千元）；於八十八年五月七日晚間至八日淩晨時，在台
    南市○○路「羅馬ＫＴＶ」花費七萬八千八百元（含酒錢五
    萬三千八百元、小姐出場費二萬五千元），業經證人蒲增新
    、許文昇、許仲景等供證在卷，並有證人張郁文於八十八年
    三月十二日，在冠天下理髮院，於八十八年五月八日，在羅
    馬ＫＴＶ消費刷卡交易明細附卷可佐外（詳六○○號他字卷
    一三五、一三七頁）。其餘被告收受賄賂部分，僅有證人張
    郁文陳述，別無其他證據，而證人張郁文於案發時，供承有
    三次與甲○○喝花酒，但經查證人張郁文於八十八年五月十
    五日，在「羅馬ＫＴＶ」消費，係張郁文招待其工地同事，
    與被告並無關係。是證人張郁文其向宏欣公司請款情事，自
    不能證明與被告有關。故證人張郁文於本件所為供述，當非
    全然可信。
  (二)查本件出面招待甲○○，並致送賄款給甲○○者，係宏欣公
    司協理張郁文，其向宏欣公司請領五十四萬元時，支付證明
    單中，付款項目僅載「城西一期週邊工程款」（詳六○○號
    他字卷六頁）。惟所謂「工程款」支付對象究係何人？收受
    該「工程款」者，有無交付收據或發票給宏欣公司？迄今查
    無證據足以合理說明。雖經證人張郁文於偵查中供稱：（這
    五十四萬元如何使用？）甲○○向許仲景索賄至少工程款百
    分之一，約五十四萬元，許仲景轉而要宏欣營造公司處理這
    筆錢；（是你當面交給甲○○的嗎？）是的，在他辨公室停
    車場；（你到底有無把卅萬元交給甲○○？）卅萬元是我裝
    在茶葉罐交給他等語（詳一二六九五號偵查卷十八至十九頁
    ）。又宏欣公司總經理何莒華於偵查中供稱：八十八年間，
    張郁文曾向我表示須支付五十四萬元，作為疏通用，並寫「
    支付證明單」，付款項目「城西一期週邊工程款」，金額「
    五十四萬元」云云（詳六○○號他字卷廿一頁背面）。此與
    宏欣公司董事長盧芳村於原審供稱：張郁文係宏欣公司協理
    ，支領五十四萬元，未向伊報告，招待甲○○事見報後才知
    ，事後總經理何莒華，有向伊報告等語（詳原審卷一八○至
    一八二頁），並不相符。故證人張郁文，其有無向被告甲○
    ○送賄，應屬不明。
  (三)又證人張郁文於偵查中證稱：有三次在台南市○○路「羅馬
    商務俱樂部」，及中華西路「冠天下理髮店」，找小姐坐檯
    、開洋酒，花費均在十餘萬元，另通知外面陪宿女子二人，
    由保鏢同來酒店，甲○○即要我支付保鏢二萬元至二萬五千
    元陪宿性招待費用，計三次，另甲○○以身上臨時沒錢為由
    ，亦向我拿五萬元，迄今未還，且於八十八年五月十一日，
    在環保局停車場，我的後車廂拿卅萬元，裝在茶葉罐親手交
    給姜健收執等語（詳六○○號他字卷十七至十八頁）。另證
    人張郁文於偵查中證稱：於八十八年三月十二日，在台南市
    ○○○路「冠天下理髮院」、於八十八年五月八日，在台南
    市○○路與民生路口「羅馬商務俱樂部」，分別招待甲○○
    ，於「冠天下理髮院」招待時，甲○○向我要現金五萬元，
    於「羅馬商務俱樂部」招待時，甲○○向我要現金三萬元，
    另於八十八年五月十五日，在「羅馬商務俱樂部」，則是我
    招待我工地同事的消費等語（詳一二六九五號偵查卷二一至
    二二頁）；又張郁文於原審供稱：於八十八年三月十二日，
    去冠天下理容院，於八十八年五月七日，去羅馬商務俱樂部
    ，直八十八至五月八日凌晨結帳，去羅馬商務俱樂部以後，
    交付賄款卅萬元給姜健等語（詳原審卷(一)一一三至一一四、
    一六一至一六三頁）。惟證人張郁文支付招待甲○○花酒款
    項，均係以刷卡消費，已如前述。依此就證人張郁文交付八
    萬元賄款部分，顯無證據可資證明，且證人張郁文亦未曾向
    宏欣公司報帳，自尚難僅依證人張郁文上開指訴，而遽認被
    告甲○○有該部分之公訴事實。
  (四)至被告甲○○是否向宏欣公司索取公關費；證人張郁文有無
    將公關費交付被告等情，被告經測謊結果，固呈情緒波動反
    應，而有說謊現象，有法務部調查局出具鑑定通知書可稽（
    詳六○○號他字卷九二至九七；一二六九五號偵查卷二頁）
    。然因被告與蒲增新二人，係確有接受證人張郁文提供色情
    招待，故被告與蒲增新所為測謊，雖可資為被告收受不正利
    益部分之佐證。但仍不足以作為認定被告有收受該部分賄賂
    事實之佐證。
四、綜上所述，被告甲○○有無以借款方式，向證人張郁文收取
    賄賂八萬元，以及收張郁文送交甲○○賄賂卅萬元部分，均
    尚屬不能證明。原判決遽認，被告應負該部分收受賄款罪責
    ，容有未合。惟公訴人認該部分與前述有罪部分，有連續犯
    裁判上一罪關係，爰就該部分，不另為無罪諭知，併此敘明
    。
據上論斷，應依刑事訴訟法第三百六十九條第一項前段、第三百
六十四條、第二百九十九條第一項前段，貪污治罪條例第二條前
段、第五條第一項第三款、第十七條，刑法第十一條前段、第五
十六條、第三十七條第二項，判決如主文。
本案經檢察官吳萃芳到庭執行職務。
中　　華　　民　　國　　94　　年　　3 　　月　　30　　日
                  刑事第三庭　　審判長法　官　陳義仲
                                      法　官　宋明蒼
                                      法　官　楊子莊
以上正本證明與原本無異。
如不服本判決，應於收受本判決後十日內向本院提出上訴書狀。
其未敘述上訴理由者並得於提起上訴後十日內向本院補提理由書
狀（均須按他造當事人之人數附繕本）「切勿逕送上級法院」。
　　　　　　　　　　　　　　　　　　　書記官　王全龍
中　　華　　民　　國　　94　　年　　3 　　月　　31　　日
附錄法條：
貪污治罪條例第5條：
有下列行為之一者，處七年以上有期徒刑，得併科新台幣六千萬
元以下罰金：
一  意圖得利，擅提或截留公款或違背法令收募稅捐或公債者。
二  利用職務上之機會，詐取財物者。
三  對於職務上之行為，要求、期約或收受賄賂或其他不正利益
　　者。
前項第一款及第二款之未遂犯罰之。
